ACORDAO-COMPLETO-2405375

ACÓRDÃO 4720/2020 ATA 11/2020 - PRIMEIRA CÂMARA

VISTOS, relatados e discutidos estes autos de tomada de contas especial, instaurada devido à omissão no dever de prestar contas dos recursos transferidos pelo Fundo Nacional de Assistência Social (FNAS) ao município de Tapira/MG, em 2008, para atendimento das ações do Piso Básico Fixo (PBF) e do Projovem Adolescente, inseridas no Programa de Proteção Social Básica.
	ACORDAM os Ministros do Tribunal de Contas da União, reunidos em Sessão da 1ª Câmara, diante das razões expostas pelo Relator, em:
	9.1. excluir a responsabilidade do ex-prefeito Lavater Pontes Júnior;
	9.2. julgar irregulares as contas do ex-prefeito Jeremias Raimundo Venâncio, com fundamento nos arts. 1º, inciso I, e 16, inciso III, alínea “c”, da Lei 8.443/1992;
9.3. condenar o ex-prefeito Jeremias Raimundo Venâncio, com fundamento no art. 19, caput, da Lei 8.443/1992, a pagar os valores relacionados a seguir, atualizados monetariamente e acrescidos dos juros de mora, calculados a partir das respectivas datas até o dia do efetivo pagamento, e fixando-lhe o prazo de 15 (quinze) dias, contados da ciência, nos termos do art. 214, inciso III, alínea “a”, do Regimento Interno do TCU, para que comprove perante este Tribunal o recolhimento do montante aos cofres do Fundo Nacional de Assistência Social (FNAS) :
	Valores originais (R$) 
	Datas das ocorrências

	6.000,00
	19/2/2008

	6.000,00
	14/3/2008

	6.000,00
	8/4/2008

	6.000,00
	12/5/2008

	6.000,00
	6/6/2008

	6.000,00
	1/7/2008

	6.000,00
	12/8/2008

	6.000,00
	4/9/2008

	6.000,00
	17/10/2008

	115,89
	7/11/2008

	1.256,25
	01/7/2008

	1.256,25
	19/8/2008

	1.256,25
	10/9/2008

	1.256,25
	15/10/2008

	1.256,25
	13/11/2008

	1.256,25
	16/12/2008

	9.4. aplicar ao ex-prefeito Jeremias Raimundo Venâncio a multa prevista no art. 57 da Lei 8.443/1992, no valor de R$ 15.000,00 (quinze mil reais) , fixando-lhe o prazo de 15 (quinze) dias da notificação, nos termos do art. 214, inciso III, alínea “a”, do Regimento Interno do TCU, para que comprove perante este Tribunal o recolhimento da referida quantia aos cofres do Tesouro Nacional, a qual deverá ser atualizada monetariamente a partir da data do presente acórdão, se paga após o vencimento;
	9.5. autorizar, desde logo, nos termos do art. 28, inciso II, da Lei 8.443/1992, a cobrança judicial da dívida, caso não atendida a notificação;
	9.6. autorizar, caso solicitado, o pagamento das dívidas em até 36 parcelas mensais e consecutivas, observada a forma do art. 26 da Lei 8.443/1992 c/c o art. 217 do Regimento Interno do TCU;
	9.7. dar ciência deste acórdão à Procuradoria da República no Estado de Minas Gerais, para as medidas que entender cabíveis.

Tomada de contas especial referente à omissão no dever de prestar contas dos recursos transferidos em 2008 para atendimento do Programa de Proteção Social Básica.

Primeira Câmara

Município de Tapira/MG.

3. Responsáveis: Jeremias Raimundo Venâncio (XXX.838.586-XX) e Lavater Pontes Júnior (XXX.096.296-XX).

13.1. Ministros presentes: Walton Alencar Rodrigues (Presidente), Benjamin Zymler, Bruno Dantas e Vital do Rêgo (Relator).
13.2. Ministros-Substitutos presentes: Augusto Sherman Cavalcanti e Weder de Oliveira.

VITAL DO RÊGO

Trata-se de tomada de contas especial de responsabilidade de Jeremias Raimundo Venâncio e Lavater Pontes Júnior, ex-prefeitos de Tapira/MG, respectivamente nos quadriênios 2005/2008 e 2009/2012, instaurada em decorrência da omissão no dever de prestar contas dos recursos, no total de R$ 73.537,50, transferidos ao município, em 2008, pelo Fundo Nacional de Assistência Social (FNAS) para atendimento das ações do Piso Básico Fixo (PBF) e do Projovem Adolescente, inseridas no Programa de Proteção Social Básica.
2.	Conforme consignado pelo FNAS, a prefeitura não encaminhou o parecer do Conselho Municipal de Assistência Social, registrado em ata de reunião e resolução, acerca da prestação de contas dos recursos repassados, nem a planilha com as informações sobre a execução físico-financeira, referendada pelo referido órgão representativo.
3.	Instados a se manifestar ainda na fase interna, o ex-prefeito Jeremias Raimundo Venâncio, em cujo mandato foram transferidos os recursos, alegou que a prestação de contas deveria ter sido apresentada pela gestão municipal seguinte, iniciada em 2009, que inclusive teria lhe negado o acesso à documentação, ao passo que o sucessor Lavater Pontes Júnior afirmou não ter encontrado provas de que as metas foram executadas.
4.	Recusadas as justificativas, os dois ex-prefeitos foram originariamente responsabilizados pelo débito de R$ 73.537,50, em solidariedade, na presente tomada de contas especial.
5.	Neste Tribunal, foi inicialmente feita diligência ao Banco do Brasil, com vistas à obtenção dos extratos bancários da conta de depósito dos recursos, bem como de cópias dos documentos atinentes a cheques, saques e transferências.
6.	Com base nos elementos fornecidos pelo Banco do Brasil, a então Secex/MG constatou “despesas a princípio incompatíveis com as atividades de assistência social”, relacionadas a floricultura, papelarias, restaurante, posto de combustíveis, supermercado, lojas de piscinas e de artigos de entretenimento, etc., além de pagamentos de contas de água, luz e telefone. Também verificou a transferência de valor significativo (R$ 24.900,00) sem identificação do beneficiário e a emissão de cheque sem fundos.
7.	Ademais, os extratos bancários evidenciaram que, no final de 2008, restavam R$ 11.884,11 na conta corrente específica da prefeitura, que ficaram para ser utilizados na nova gestão.
8.	Assim, o ex-prefeito Jeremias Raimundo Venâncio foi citado pelo débito líquido de R$ 61.653,39, dada a não comprovação da regular aplicação desse montante, enquanto o sucessor Lavater Pontes Júnior deveria responder pela omissão no dever de prestar contas dos recursos transferidos pelo FNAS em 2008, já que o prazo para cumprimento da obrigação findou na sua gestão, e também pelo débito de R$ 11.884,11, que sobrou de saldo para 2009, sem ter sua destinação comprovada.
9.	Apresentadas as defesas, a Secex/TCE elaborou a seguinte instrução de mérito:
	“ (...) 
EXAME TÉCNICO
19.	 Passa-se a seguir a descrever cada argumento apresentado nas alegações de defesa dos responsáveis, seguidas de suas respectivas análises.
Alegações de defesa apresentadas pelo Sr. Jeremias Raimundo Venâncio (peças 33 a 38) , por intermédio de seus advogados, Thais Gracielli Carvalho Silveira – OAB/MG 152.420, e Ramon de Almeida Pereira – OAB/MG 101.659, conforme Procuração de peça 30
20.	Argumento 1: responsabilidade do Prefeito Sucessor (peça 33, p. 2) 
20.1	Descrição: aduz a defesa que o prazo final para a apresentação das contas foi 30/7/2009, após o encerramento do mandado do defendente, portanto, a responsabilidade recaiu sobre o seu sucessor, Sr. Lavater Pontes Júnior.
20.1.1	Acrescenta que era exigível do chefe do Poder Executivo, nos exercícios de 2009 a 2012, que realizasse a prestação de contas final dos recursos recebidos, porque além de representar o cumprimento do dever legal, é um direito do gestor, pois consiste em um importante instrumento de transparência na gestão da coisa pública, uma vez que o prazo final ocorreu no mandato do seu sucessor e ele não encaminhou.
20.2	Análise: em princípio, assiste razão ao defendente, de que a obrigação de prestar as contas dos recursos repassados pelo FNAS, no exercício de 2008, era do seu sucessor, tendo em vista que, conforme § 4º, art. 7º e art. 17 da Portaria MDS 96/2009 c/c o art. da 1º da Portaria SNAS/MDS 2, de 4 de maio de 2009, o prazo final foi o dia 15/7/2009, período em que havia encerrado o seu mandato (2005-2008) .
20.2.1	Além de configurar dever legal, consoante disposto na Súmula TCU 230, compete ao Prefeito sucessor prestar as devidas contas do seu antecessor, quando este não o tiver feito, exceto quando na impossibilidade material de fazê-la, adotar as medidas com vistas ao ressarcimento do dano ao erário, 
20.2.2	Conforme consta dos autos, quando o Sr. Lavater Pontes Júnior assumiu o mandato, em 1º/1/2009, não foram encontrados documentos suficientes para a apresentação da prestação de contas, conforme mencionado no parágrafo sexto e documento de peça 2, p. 52-54.
20.2.3	Em face do exposto no subitem precedente, o município de Tapira/MG ajuizou ação civil pública contra o defendente em questão no judiciário estadual por ato de improbidade administrativa (peças 56 a 60) . A sentença inicial, outubro de 2015, foi no sentido de não restar comprovado desvio de recursos (peça 56) .  Posteriormente, em sede de recurso, o TJ/MG condenou o defendente e reconheceu a impossibilidade de o município prestar contas, em face da ausência de documentação comprobatória da execução dos recursos, imputando responsabilidade ao defendente que, inconformado, interpôs Agravo à decisão em referência, o qual foi negado, por considerado intempestivo (peça 58) . O sobredito gestor impetrou Recurso Extraordinário, que se encontra sobrestado, até decisão do STF no RE 976.566, que trata do tema (peça 59) .
20.2.4	Em que pese a inexistência de decisão definitiva sobre a demanda, o fato é que desde a fase interna do presente processo, conforme mencionado acima, o sucessor já alegava não haver documentos comprobatórios dos gastos realizados com os recursos em questão. Dessa forma, verifica-se que não há elementos nos autos capazes de afiançar que o gestor dos recursos deixou, no final do seu mandato, as evidências necessárias à comprovação das despesas e dos serviços socioassistenciais por ele realizados, razão pela qual as alegações de defesa não devem ser aceitas.
20.2.5	Convém registrar que o responsável alegou que recebeu recursos apenas relativos à Proteção Social Básica (peça 33, p. 2) . A modalidade de financiamento Proteção Social Básica é formadda pelo Piso Básico Fixo e Piso Básico Variável, no qual se encontra o Projovem Adolsecente PBVI. Esta informação pode ser confirmada, inclusive, no Demonstrativo Sintético Anual da Execução Físico-Financeira, peça 2, p. 36) . Com base nessas informações, presume-se que ele quis dizer quis dizer que somente recebeu recursos relativos ao Piso Básico Fixo, ou seja, não recebeu o concernente ao Projovem, no valor de R$ 7.537,50 (peça 2, p. 34) . A premissa se fortalece mais ainda pelo fato de na resposta à diligência encaminhada ao Banco do Brasil, terem sido enviados apenas os extratos bancários e cópia dos cheques relativos à conta 26847-X (PBF) , e não os extratos da conta corrente 366331 (Projovem) . Deste modo, o valor supra deve ser subtraído do montante do débito, uma vez que não há evidências nos autos de que tais recursos foram repassados ao município de Tapira/MG, na gestão do Sr. Jeremias Raimundo Venâncio.
20.2.6	Verifica-se ainda que dos recursos repassados, R$ 66.000,00, R$ 11.884,11 ficaram como saldo remanescente e foram gastos em 2009, na gestão do Sr. Lavater Pontes Júnior, portanto, o responsável deve ser condenado à devolução do valor de R$ 54.115,89 (R$ 66.000,00 – R$ 11.884,11) .
21.	Argumento 2: não atendimento das solicitações da documentação comprobatória, e documentos extraviados
21.1	Descrição: afirma o defendente que oficiou a Prefeitura de Tapira/MG acerca da documentação relativa à execução do PSB, desde 2009. Não obstante, não foi atendido pelo Prefeito à época, Sr. Lavater Pontes Júnior (gestão 2009 a 2016) , peça 33, p. 3.
21.1.1	Somente em 10/5/2018, o Controlador Interno do Município, Sr. Leandro Henrique de Sousa Morais, informou a impossibilidade de localizar grande parte da documentação solicitada, em razão de o município ter sido atingido por fortes chuvas, no mês de fevereiro de 2015, que causaram uma enchente nos arquivos da Prefeitura. Juntamente com a resposta, foram encaminhados o Decreto 8/2015, que determinou a nomeação da comissão para levantamento da documentação, e Portaria 9/2015, que nomeou os membros da mencionada comissão, bem como o Boletim de Ocorrência n. M088-2015-0000161, no qual consta a narração dos fatos ocorridos, incluindo a listagem dos documentos extraviados, bem como o relatório fotográfico da situação dos documentos (peça 33, p. 3) .
21.1.2	Acrescenta que apesar de os documentos físicos terem sido destruídos por causa da enchente, foram localizados nos arquivos digitais do município fotos dos eventos organizados pelo município, no exercício de 2008, dentre eles: feira dos produtores artesanais de Tapira, atividades realizadas pelo dia da mulher e desfile da Rainha da Terceira Idade, e tais atividades foram realizadas como recursos do PSB/2008 (peça 33, p. 4) .
21.2	Análise: os argumentos do defendente são, em parte, procedentes, conforme comprova os documentos de peça 34, abaixo identificados:
	a) Informação do Controlador Interno do Município (peça 34, p. 1) ;
	b) Decreto 8/2015 (peça 34, p. 2) ;
	c) Portaria 9/2015 (peça 34, p. 3) ;
	d) Boletim do Ocorrência (peça 34, p. 4-7) ;
	e) Relatório dos documentos perdidos (peça 34, p. 8-10) ;
	f) fotografias dos documentos extraviados (peça 35) ;
	g) fotografias dos eventos (peças 36 a 38) .
21.2.2	Por outro lado, dentre a documentação que é demonstrada como extraviada não há nenhuma evidência de que os documentos relativos ao FNAS estão incluídos. Sobre os eventos, há somente legendas manuscritas, inexiste identificação do período em que, de fato, os eventos foram realizados. Assim, as fotografias, por si sós, não são suficientes para comprovar a regular execução dos recursos, conforme jurisprudência desta Corte de Contas (Acórdão 1318/2014-Primeira Câmara, Relator: JOSÉ MUCIO MONTEIRO, Acórdão 4780/2011-TCU-Segunda Câmara, Relator: RAIMUNDO CARREIRO, Acórdão 317/2010-TCU-Plenário, Relator: BENJAMIN ZYMLER, Acórdão 4069/2010-TCU-Primeira Câmara, Relator: VALMIR CAMPELO) . Além disso, há informação nos autos de que ainda em 2009, não foram encontrados documentos comprobatórios da prestação de serviços socioassistenciais realizados com recursos do FNAS, conforme mencionado no item anterior.
21.2.3	Desta forma, as alegações de defesa não podem ser aceitas, porquanto estão desacompanhadas de evidências que demonstrem, de forma inequívoca, a regular aplicação dos recursos.
Alegações de defesa apresentadas pelo Sr. Lavater Pontes Júnior (peças 55 a 60) , por intermédio dos seus advogados, Ana Márcia dos Santos Mello, OAB/MG 58065, e Marcos de Oliveira Vasconcelos Júnior, OAB/MG 113023 (procuração, peça 53) 
22.	Argumento 1: prescrição da pretensão punitiva
22.1	Descrição: inicia a defesa argumentando que, diante da omissão da legislação federal quanto à fixação do prazo prescricional para a aplicação de sanções pelo TCU, o STF, em julgamento realizado em 21/3/2017, firmou entendimento de que o prazo é de cinco anos, com esteio na Lei 9873/1999 (MS 32201. Relator Ministro Roberto Barroso, Primeira Turma, Processo Eletrônico DJe-173, Divulg. 4/8/2017, Public. 7/6/2017) , peça 55, p. 4.5) .
22.1.1	Suscita outra decisão do STF, em que o Ministro Marco Aurélio reafirmou a jurisprudência no mesmo sentido da referida corte e suspendeu condenação do TCU, sob o argumento de que já havia decorrido mais de 8 anos entre o fato supostamente lesivo e a intimação do particular, em face de o Estado não puder impor o ressarcimento ou a punição, seja em via administrativa ou judicial, pois não se deveria admitir que a Constituição de 1988, que se diz cidadã, a trazer ares democráticos ao Direito Administrativo, consentisse a atuação irrestrita do TCU, quanto à recomposição do dano ao erário. Caso contrário, implicaria assentar poder insuplantável do Estado, obrigando o cidadão a guardar documentos indefinidamente para a própria defesa (STF, MS 35971 TP, Relator Marco Aurélio, julgado em 14/2/2019, Processo Eletrônico Dje-032, Divulg. 15/2/2019, Public 18/2/2019) , peça 55, p. 5-6.
22.1.2	Por esta razão, requer o reconhecimento da prescrição da pretensão punitiva do TCU, nos termos da Lei 9873/1999, excluindo-o da relação processual.
22.2	Análise:  ainda prevalece no Tribunal o entendimento firmado no Acórdão 1441/2016-TCU-Plenário, redator WALTON ALENCAR RODRIGUES, que apreciou incidente de uniformização de jurisprudência destinado a dirimir dúvida acerca da subsunção da pretensão punitiva ao instituto da prescrição, de que é de 10 anos o prazo, com fundamento no art. 205 da Lei 10.406/2002 (Código Civil) . 
22.2.1	No presente caso, não ocorreu a prescrição da pretensão punitiva, tendo em vista que o prazo final para a prestação de contas ocorreu em 15/7/2009, contudo, foi interrompido pelo ato que ordenou a citação do responsável, em 23/3/2018 (peça 25) . Neste sentido, os Acórdão 3558/2019-TCU-Primeira Câmara, rel. WEDER DE OLIVEIRA; 3.547/2019-TCU-1ª Câmara, rel. BENJAMIM ZYMLER; 3.536/2019-TCU-1ª Câmara, rel. AUGUSTO SHERMAN e 2.968/2019-TCU-2ª Câmara, rel. ANA ARRAES.
22.2.2	Registre-se ainda que a citação, encaminhada mediante o Ofício 2046/2018-TCU/SECEX-MG, de 3/9/2018, foi recebida em 19/9/2018, peças 44 e 46, constado como irregularidade, a seguinte:
a) não comprovação da boa e regular aplicação dos recursos federais recebidos do Fundo Nacional de Assistência Social (FNAS) , pelo município de Tapira/MG, para a execução dos Programas de Proteção Social Básica (PSB) e de Proteção Social Especial (PSE) , no âmbito do Sistema Único de Assistência Social (SUAS) , envolvendo as ações do Piso Básico Fixo (PBF) e Projovem Adolescente (PBV I) , no exercício de 2008, em especial, quanto ao saldo remanescente do exercício de 2008, no valor de R$ 11.884,11, que foi executado durante o período de gestão do responsável
22.2.3	Observa-se do exposto acima que o motivo em destaque para a citação foi a não comprovação da boa e regular aplicação do saldo remanescente de R$ 11.884,81, utilizado em sua gestão, em 2009. 
22.2.4	Segundo a jurisprudência do TCU, para efeito de caracterização da prescrição das ações com vistas ao ressarcimento de dano ao erário, há necessidade de atenção quanto ao tipo de ilícito apresentado caso a caso, visto que, ilícitos civis e administrativos não se confundem. Nesse sentido, há que ressaltar que este Tribunal, em recentes julgados (Acórdão 5928/2016-TCU-Segunda Câmara, rel. VITAL DO RÊGO e 5.939/2016-TCU-2ª Câmara, rel. MARCOS BEMQUERER) , tem entendido que a tese fixada pelo STF no RE 669.069 (Repercussão Geral 666) , que trata da incidência da prescrição nos débitos com a União decorrentes de ilícitos civis, com prazo prescricional de cinco anos, não alcança prejuízos que decorram de ilícitos administrativos, como a não comprovação da regular gestão de recursos públicos, que são imprescritíveis.
22.2.5 	Nessa linha é a jurisprudência pacificada desta Corte de Contas, exemplificada nos Acórdão 232/2017-TCU-Primeira Câmara, rel. BRUNO DANTAS; 2.763/2019-TCU-2ª Câmara, rel. ANA ARRAES; 952/2019-TCU-Plenário, rel. WALTON ALENCAR RODRIGUES; 2.718/2019-2ª Câmara, rel. AROLDO CEDRAZ; 899/2019-TCU-Plenário, rel. BENJAMIM ZYMLER e 469/2019-TCU-Plenáio, rel. AUGUSTO NARDES.
22.2.6	Dessa forma, os argumentos não prosperam, tanto para a prescrição de pretensão punitiva, tampouco, para o ressarcimento do dano causado ao erário, não devendo ser acatados, tendo em vista que embora o prazo final para a prestação de contas tenha ocorrido em 15/7/2009, a prescrição da pretensão punitiva foi interrompido pelo ato que ordenou a citação, em 23/3/2018 (peça 25) , e ainda prevalece nesta Corte de Contas a imprescritibilidade das ações com vistas ao ressarcimento de dano ao erário, conforme já delineado acima.
22.2.7	Afastados os argumentos para a prescrição da pretensão punitiva e para a cobrança do débito, uma vez que desprovidos de razões jurídicas, mostram-se necessárias algumas ponderações:
	a) conforme já sopesado na análise de defesa do Sr. Jeremias Raimundo Venâncio (subitem 21.2.2) , os autos evidenciam que ele não deixou nos arquivos da Prefeitura documentação suficiente para que o seu sucessor (no caso, o Sr. Lavater) pudesse cumprir o seu dever legal de prestar contas, tendo este, inclusive, ajuizado ação de improbidade administrativa contra o seu antecessor (Sr. Jeremias) . Desse modo, entende, que resta afastada a responsabilidade do defendente quanto à omissão caracterizada, uma vez que ele adotou as medidas preconizadas na Súmula TCU 230.
	b) no caso do saldo remanescente, em face de ter sido utilizado no exercício de 2009, os documentos comprobatórios devem fazer parte da prestação de contas do referido exercício, portanto, considera-se inoportuno inclui-lo como débito em relação ao exercício de 2008, inclusive porque a norma disciplinadora da aplicação dos recursos repassados pela FNAS permite a reprogramação do saldo não utilizado no exercício para o exercício seguinte, sendo que a prestação de contas deve incluir os valores efetivamente gastos no exercício e não os repassados (art. 19 da Portaria MDS 459/2005 e 96/2009) .
22.2.8	Pelas razões acima expostas, entende-se que o Sr. Lavater Pontes Júnior deve ser excluído do polo passivo desta TCE.
23. 	Argumento 2: razões para afastar a responsabilidade do defendente – impossibilidade material de apresentação de contas – ajuizamento de ação judicial para resguardo do patrimônio público
23.1	Descrição: argui a defesa que os recursos foram repassados integralmente na gestão anterior, e já em 2009, quando foi notificado a respeito da prestação de contas, esclareceu que não haviam sido encontrados na Prefeitura os documentos referentes à execução das obrigações assumidas, havendo indícios de não aplicação dos recursos de forma correta pelo ex-Prefeito, conforme Ofício 690/2009 (peça 2, p. 52) , peça 55, p. 7-8.
23.1.1	Em razão de a inexistência de documentos que permitissem realizar a prestação de contas, a ante os indícios de irregularidades na aplicação dos recursos, o município ajuizou Ação Civil Pública (Processo 1000949-35.2009.8.13.0040) , por ato de improbidade administrativa, com fundamento na Lei 8.429/1992, ainda em 2009, contra o seu antecessor e gestor dos recursos repassados pela FNAS em 2008, porque além de o ex-gestor não prestar contas, impossibilitou o município de regularizar a situação, porquanto não deixou nos arquivos da Prefeitura quaisquer documentos relacionados ao assunto (peça 55, p. 8) .
23.1.2	Esclarece que após produção de provas pericial e testemunhal, inicialmente, o MM. Juiz da 1ª instância acabou entendendo pela improcedência da ação, contudo, no Tribunal de Justiça de Minas Gerais, foi dado provimento ao recurso, reformando-se a sentença, com a condenação do ex-Prefeito ao ressarcimento dos danos causados ao erário, por concluir que a ausência da prestação de contas decorreu do fato de o Prefeito anterior não ter o cuidado de arquivar a documentação relativa à execução dos recursos repassados pelo então Ministério do Desenvolvimento Social e Combate à Fome (peça 55, p. 8-11) .
23.1.3	Acrescenta que o acórdão foi atacado por Recurso Especial e Extraordinário pelo ex-Prefeito, e o TJ/MG negou seguimento ao Recurso Especial e o STJ não conheceu do Agravo interposto. O Recurso Extraordinário, por sua vez, encontra-se sobrestado até o julgamento pelo STF do Tema 576 (peça 55, p. 12) .
23.1.4	Arremata afirmando que deixou de prestar contas dos recursos de 2008 repassados pelo FNAS em razão de absoluta impossibilidade material e fazê-lo, uma vez que o ex-Prefeito não promoveu o arquivamento dos documentos necessários, contudo, não se manteve inerte e nem foi omisso, pois tomou as providências pertinentes, tempestivamente. Essa situação, por si só, é suficiente para afastar a sua responsabilidade, conforme jurisprudência do TCU (Acórdão 5653/2016-TCU-Primeira Câmara, Relator Walton Alencar Rodrigues) . Desse modo, a sua responsabilidade resta afastada, nos termos da Súmula TCU 230, conforme Acórdão 1514/2015-TCU-Primeira Câmara, Relator Ministro Bruno Dantas (peça 55, p. 12-13) .
23.2	Análise: com base nos elementos constantes dos autos e conforme já ponderado nos subitens 21.2.1 e 22.2.6, as alegações de defesa sob análise devem ser acatadas. E considerando o arrazoado constante do subitem 22.2.7, o responsável em questão deve ser excluído da relação processual.
24.	Vale ressaltar que a pretensão punitiva do TCU, conforme Acórdão 1441/2016-TCU-Plenário, que uniformizou a jurisprudência acerca dessa questão, subordina-se ao prazo geral de prescrição indicado no art. 205 do Código Civil, que é de 10 anos, contado da data de ocorrência da irregularidade sancionada, nos termos do art. 189 do Código Civil, sendo este prazo interrompido pelo ato que ordenar a citação, a audiência ou a oitiva do responsável. No caso em exame, não ocorreu a prescrição, uma vez que o prazo da final para a prestação de contas ocorreu em 15/7/2009 e o ato que ordenou a citação ocorreu em 23/3/2018 (peça 25) .
25.	Não havendo nos autos elementos que possam atestar a boa-fé do Sr. Jeremias Raimundo Venâncio, as suas alegações de defesa devem ser rejeitadas, as suas contas serem julgadas irregulares, bem como condenado ao débito apurado e aplicado-lhe a multa prevista no art. 57, da Lei 8.443/1992.
CONCLUSÃO
26.	A partir da análise proferida na seção “Exame Técnico”, pode se inferir que as alegações de defesa apresentadas pelo Sr. Jeremias Raimundo Venâncio não devem ser acatadas, devendo as suas contas serem julgadas irregulares, condenando-o ao ressarcimento do débito a ele imputado, cominando-se-lhe ainda a multa prevista no art. 57 da Lei 8.443/1992.
27.	Com relação ao Sr. Lavater Pontes Júnior, embora a sua defesa deve ser parcialmente acatada, a sua responsabilidade deve ser afastada do presente processo.
PROPOSTA DE ENCAMINHAMENTO
28.	Diante do exposto, submetemos os autos à consideração superior, propondo ao Tribunal:
	a) acatar parcialmente as alegações de defesa do Sr. Lavater Pontes Júnior (CPF XXX.096.296-XX) , ex-Prefeito, gestão 2009/2012, 2013-2016
	b) rejeitar as alegações de defesa do Sr. Jeremias Raimundo Venâncio (CPF XXX.838.586-XX) , ex-Prefeito, gestão 2005-2008;
	c) excluir da relação processual Sr. Lavater Pontes Júnior (CPF XXX.096.296-XX) , ex-Prefeito, gestão 2009/2012, 2013-2016
	d) julgar irregulares, nos termos dos arts. 1º, inciso I, 16, inciso III, alínea “c”, § 2º, da Lei 8.443/92 c/c os arts. 19 e 23, inciso III, da mesma Lei, e com arts. 1º, inciso I, 209, inciso III, 210 e 214, inciso III, do Regimento Interno/TCU, as contas do Sr. Jeremias Raimundo Venâncio (CPF XXX.838.586-XX) , ex-Prefeito, gestão 2005-2008, condenando-o ao pagamento das importâncias a seguir especificadas, atualizadas monetariamente e acrescidas dos juros de mora, calculadas a partir das datas discriminadas até a data do efetiva quitação do débito, fixando-lhes o prazo de quinze dias, para que comprovem, perante o Tribunal, o recolhimento das referidas quantias aos cofres do Fundo Nacional de Assistência Social, nos termos do art. 23, inciso III, alínea “a”, da citada lei:
                   Débito:
	VALOR ORIGINAL (R$) 
	DATA DA OCORRÊNCIA
	Débito/Crédito

	6.000,00
	19/2/2008
	Débito

	6.000,00
	14/3/2008
	Débito

	6.000,00
	8/4/2008
	Débito

	6.000,00
	12/5/2008
	Débito

	6.000,00
	6/6/2008
	Débito

	6.000,00
	1/7/2008
	Débito

	6.000,00
	12/8/2008
	Débito

	6.000,00
	4/9/2008
	Débito

	6.000,00
	17/10/2008
	Débito

	6.000,00
	7/11/2008
	Débito

	6.000,00
	19/12/2008
	Débito

	11.884,11
	29/12/2008
	Crédito

Valor atualizado (sem juros) até 23/03/2020: R$ 103.089,31 (peça 61) 
		e) aplicar individualmente ao Sr. Jeremias Raimundo Venâncio (CPF XXX.838.586-XX) , ex-Prefeito, gestão 2005-2008, a multa prevista no art. 57 da Lei 8.443/92 c/c o art. 267 do RI/TCU, fixando-lhes o prazo de quinze dias, a contar da notificação, para que comprove, perante o Tribunal (art. 214, III, a, do Regimento Interno do TCU) , o recolhimento da dívida aos cofres do Tesouro Nacional, atualizada monetariamente desde a data do acórdão que vier a ser proferido por este Tribunal até a do efetivo recolhimento, se pagas após o vencimento, na forma da legislação em vigor;
		f) autorizar, desde logo, a cobrança judicial das dívidas, caso não atendidas as notificações, na forma do disposto no art. 28, inciso II, da Lei nº 8.443/92;
		g) autorizar também, desde logo, se requerido, com fundamento no art. 28, inciso I, da Lei 8.443, de 1992 c/c o art. 217, §§ 1º e 2º do Regimento Interno, o parcelamento das dívidas em até 36 parcelas, incidindo sobre cada parcela, corrigida monetariamente, os correspondentes acréscimos legais fixando- lhe o prazo de quinze dias, a contar do recebimento da notificação, para comprovar perante o Tribunal o recolhimento da primeira parcela, e de trinta dias, a contar da parcela anterior, para comprovar os recolhimentos das demais parcelas, devendo incidir sobre cada valor mensal, atualizado monetariamente, os juros de mora devidos, no caso do débito, na forma prevista na legislação em vigor, alertando os responsáveis de que a falta de comprovação do recolhimento de qualquer parcela importará o vencimento antecipado do saldo devedor, nos termos do § 2º do art. 217 do Regimento Interno deste Tribunal;
		h) enviar cópia do Acórdão a ser prolatado, bem como do Relatório e do Voto que o fundamentarem ao Procuradoria da República no Estado de Estado Minas Gerais, nos termos do § 3º do art. 16 da Lei 8.443/1992 c/c o § 7º do art. 209 do Regimento Interno do TCU, para adoção das medidas cabíveis;
		i) enviar cópia do Acórdão que vier a ser proferido ao Ministério da Cidadania e aos responsáveis, para ciência, informando que a presente deliberação, acompanhada do Relatório e do Voto que a fundamenta, está disponível para a consulta no endereço www.tcu.gov.br/acordaos, além de esclarecer que, caso requerido, o TCU poderá fornecer sem custos as correspondentes cópias, de forma impressa.”
10.	No seu parecer, o Ministério Público junto ao TCU pronunciou-se essencialmente de acordo com a proposta da unidade técnica, sendo contrário à exclusão de parte do débito, relativamente às verbas destinadas ao Projovem Adolescente, e advertindo sobre a desconsideração do saldo bancário existente no início de 2008, nos termos adiante:
	“ (...) 
De fato, o responsável afirmou em sua defesa que o município recebeu, no exercício de 2008, apenas recursos da Proteção Social Básica (peça 33, p. 2) , que, conforme reconhecido pela auditora instrutora e demonstrado à peça 2, p. 36, era composto do Piso Básico Fixo e do Projovem Adolescente.
 (...) 
Observo ainda que, embora o Banco do Brasil tenha sido omisso em relação às informações atinentes à conta 36633-1 (Projovem) , não é possível, apenas a partir disso, concluir pelo não recebimento dos recursos do Projovem Adolescente porque:
não há negativa da existência dessa conta específica pelo Banco do Brasil (vide peça 17, p. 1) ;
a relação de ordens bancárias à peça 2, p. 34, registra a transferência de recursos para o Programa Projovem Adolescente;
o demonstrativo à peça 2, p. 36, registra o recebimento desses recursos.
Portanto, entendo que deva ser mantido, quanto ao Sr. Jeremias Raimundo Venâncio, o débito relativo ao Programa Projovem Adolescente (R$ 7.537,50) .
Ressalto, por fim, quanto ao crédito referente aos recursos que remanesceram em conta ao final do exercício de 2008 (R$ 11.884,11 – peça 19, p. 11) , que, no início desse ano, havia um saldo de R$ 1.642,99, que foi utilizado no mês de fevereiro/2008 (peça 19, p.1) . Portanto, julgo que esse valor deveria ser abatido do montante lançado a crédito.  
Tal providência, no entanto, ensejaria nova citação do responsável, já que implica a elevação do montante final do débito, cabendo a Vossa Excelência deliberar quanto à pertinência dessa medida, considerando o tempo decorrido (2008-2009) , a baixa materialidade desse valor e a relação custo/benefício de uma novel citação.”
	É o relatório.

Thais Gracielli Carvalho Silveira (OAB/MG 152.420) e outros, representando Jeremias Raimundo Venâncio, e Marcos de Oliveira Vasconcelos Júnior (OAB/MG 113.023) e outros, representando Lavater Pontes Júnior.

Subprocurador-Geral Lucas Rocha Furtado.

TOMADA DE CONTAS ESPECIAL. TRANSFERÊNCIA FUNDO A FUNDO. PROGRAMA DE PROTEÇÃO SOCIAL BÁSICA. OMISSÃO NO DEVER DE PRESTAR CONTAS. RESPONSABILIZAÇÃO SOLIDÁRIA DO PREFEITO GESTOR E DO SUCESSOR. DILIGÊNCIA. VERIFICAÇÃO DE QUE HOUVE O PAGAMENTO DE DESPESAS INCOMPATÍVEIS COM AS FINALIDADES ADMITIDAS. CITAÇÃO. EXCLUSÃO DA RESPONSABILIDADE DO SUCESSOR, TENDO EM VISTA A VEROSSIMILHANÇA DA SUA ALEGAÇÃO DE QUE NÃO FORAM ENCONTRADOS OS DOCUMENTOS PARA PRESTAÇÃO DE CONTAS, FATO QUE O LEVOU A ADOTAR MEDIDA JUDICIAL CONTRA O ANTECESSOR. REJEIÇÃO DA DEFESA DO PREFEITO GESTOR DOS RECURSOS. CONTAS IRREGULARES. DÉBITO. MULTA.

TOMADA DE CONTAS ESPECIAL (TCE)

Tendo em vista a ausência da prestação de contas dos recursos transferidos pelo Fundo Nacional de Assistência Social (FNAS) ao município de Tapira/MG, em 2008, no valor de R$ 73.537,50, para custeio do Programa de Proteção Social Básica, nas modalidades Piso Básico Fixo (PBF) e Projovem Adolescente, foram responsabilizados os ex-prefeitos Jeremias Raimundo Venâncio, como gestor imediato, e Lavater Pontes Júnior, encarregado normativamente de encaminhar a documentação comprobatória das despesas e do atingimento das metas.
2.	De posse das informações de movimentação bancária obtidas junto ao Banco do Brasil, a então Secex/MG descobriu que, a partir da conta de depósito dos recursos do PBF, foi feita uma série de gastos no comércio varejista, como papelarias, floricultura, restaurante e supermercado, indicativamente sem nenhuma relação com a assistência social, fora a transferência de valores para propósitos não conhecidos. Também foi possível verificar que restaram R$ 11.884,11 nessa conta para aplicação no ano de 2009. Todavia, o Banco do Brasil não encaminhou os dados do Projovem Adolescente, que tinha conta bancária diversa.
3.	Citado pelas inconsistências na gestão e falta de comprovação do emprego dos recursos em 2008, no total de R$ 61.653,39, o ex-prefeito Jeremias Raimundo Venâncio alegou que a prestação de contas cabia ao seu sucessor e que não conseguiu acesso à documentação na prefeitura, primeiro por negativa e depois por ter sido destruída durante uma enchente. Juntou ainda fotografias no intuito de serem vistas as atividades de cunho social que teria promovido.
4.	Por sua vez, o prefeito sucessor Lavater Pontes Júnior, em resposta à citação pela omissão no dever de prestar contas dos recursos sacados em 2008 e pela não comprovação da destinação do saldo de R$ 11.884,11 do PBF deixado para 2009, arguiu a prescrição e que não havia encontrado documentos aptos a demonstrar a correta gestão dos valores pelo seu antecedente, razão pela qual providenciou contra ele o ajuizamento de ação por improbidade administrativa.
5.	Depois de analisar as defesas, a Secex/TCE concluiu que deveria ser excluída a responsabilidade do ex-prefeito Lavater Pontes Júnior, que demonstrou não ter condições de prestar contas dos recursos geridos pelo antigo mandatário. Além disso, a unidade técnica ponderou que a aplicação do saldo para 2009 deveria ser verificada na respectiva prestação de contas, fugindo do escopo do presente processo, que se refere à gestão de 2008.
6.	No caso do ex-prefeito Jeremias Raimundo Venâncio, a Secex/TCE considerou que seus argumentos são incapazes de afastar a imputação do débito, exceto pelas parcelas relativas ao Projovem Adolescente, que supostamente não teriam sido efetivamente transferidas ao município. Assim, a unidade técnica propôs o julgamento pela irregularidade das contas desse gestor, com condenação em débito, pelo valor histórico de R$ 54.115,89, e multa proporcional.
7.	Apenas houve discordância do MPTCU quanto à supressão da parte do débito concernente ao Projovem Adolescente, cujos depósitos estariam comprovados nos autos. Ademais, a Procuradoria alertou que o saldo da conta específica do PBF de R$ 1.642,99, no início de 2008, deveria ter sido incluído no débito de responsabilidade do ex-prefeito Jeremias Raimundo Venâncio.
8.	Compreendo que o Ministério Público junto ao TCU fez o único ajuste necessário na proposta da unidade técnica, motivo que me faz acolher na íntegra o seu posicionamento.
9.	Inicio com a observação de que o plano de ação apresentado pela prefeitura de Tapira/MG para obtenção do cofinanciamento da União no âmbito do Sistema Único da Assistência Social, no exercício de 2008, previa o apoio somente para o Piso Básico Fixo (PBF) , relativo ao atendimento de famílias no Centro de Referência da Assistência Social, conhecido como Casa das Famílias. (peça 2, págs. 30/32) 
10.	No entanto, como apontado pelo MPTCU, é certo que também foram transferidas ao município quantias destinadas ao Projovem Adolescente, consistente em outra ação do Programa de Proteção Social Básica, conforme comprovam as ordens bancárias relacionadas nos autos. (peça 2, pág 34) Observo que o Projovem e o PBF tinham contas bancárias distintas.
11.	Portanto, desde logo não vejo fundamento para que sejam retiradas do débito as parcelas respeitantes ao Projovem Adolescente. Inclusive, o demonstrativo sintético da execução físico-financeira elaborado pela própria prefeitura, embora não contenha a exigida aprovação do Conselho Municipal de Assistência Social, menciona o recebimento de valores para a referida ação, no montante equivalente às correspondentes ordens bancárias. (peça 2, págs. 36/38) 
12.	Segundo o referido demonstrativo, os valores do Projovem Adolescente teriam sido gastos em “serviços socioeducativos para jovens de 15 a 17 anos”. Por outro lado, os valores do Piso Básico Fixo, conquanto não tenham sido detalhados em termos das finalidades que lhes foram dadas, só poderiam ser aplicados na prestação de serviços pelo Centro de Referência da Assistência Social, tais como entrevista familiar, palestras, oficinas de convivência, campanhas socioeducativas, reuniões comunitárias, fortalecimento de grupos sociais, atividades lúdicas, capacitação e inserção produtiva, a teor do art. 4º da então vigente Portaria MDS 442/2005.
13.	Ao se confrontarem tais ações com os pagamentos feitos com os recursos do PBF repassados pelo FNAS, não se percebe coerência, em princípio, com as despesas que foram comprovadamente incorridas em floricultura, supermercado, restaurante, e outros. Igualmente, continua sem explicação a transferência de valores para fins não identificados. No que tange às despesas feitas com recursos do Projovem Adolescente, não obstante faltarem nos autos as informações sobre a movimentação bancária, é de se suspeitar que tiveram o mesmo comportamento do PBF. De qualquer forma, o ônus de provar a correção das despesas é do gestor público.
14.	Não tenho dúvidas, por conseguinte, quanto à responsabilização do ex-prefeito Jeremias Raimundo Venâncio, que foi quem geriu os recursos envolvidos nessas despesas questionáveis. A defesa de que cabia ao sucessor prestar as contas não lhe exime do dever de justificar a realização de pagamentos aparentemente tão desconformes, fazendo verossímil a alegação do novo prefeito de que não dispunha dos comprovantes de consecução dos objetivos esperados com a execução das ações sociais.
15.	Também não há provas efetivas sobre a impossibilidade de acesso aos documentos pertinentes ou a sua destruição. Como destacado pela unidade técnica, não se pode certificar que os aludidos documentos estivessem entre aqueles atingidos pela enchente ocorrida no município em 2015.
16.	Com relação às fotografias do desenvolvimento de atividades sociais, tais registros devem ser rejeitados, pois não provam a vinculação dos eventos com os recursos transferidos pelo FNAS em 2008, muito menos as despesas custeadas.
17.	Desse modo, as contas do ex-prefeito Jeremias Raimundo Venâncio devem ser julgadas irregulares, com condenação em débito e multa.
18.	Quanto ao débito, além da inclusão dos valores do Projovem, juntamente com os do PBF, conforme assinalado anteriormente, há mais dos aspectos que precisam ser tratados.
19.	Primeiramente, como assinalado pelo Ministério Público junto ao TCU, da mesma forma que o saldo no final de 2008 passa para as contas de 2009, o saldo no final de 2007, verificado em R$ 1.642,99 para o Piso Básico Fixo, deveria ter passado para as presentes contas de 2008, que, contudo, só abrangeu as transferências feitas pela União no próprio exercício. A transição do saldo no final de um ano para execução no ano seguinte chama-se reprogramação, que estava, na época, prevista no art. 19 da Portaria MDS 459/2005 e, depois, no art. 19 da Portaria MDS 96/2009.
20.	Porém, o acréscimo do saldo de R$ 1.642,99 ao débito demandaria nova citação, que não seria racional a esta altura do processo, sobretudo em face da pequena diferença. Assim, penso que o referido saldo possa ser desprezado.
21.	Em segundo lugar, no cálculo do valor devido, entendo como tecnicamente incorreto considerar o saldo ao final do exercício de 2008 como crédito, pois o ex-prefeito não geriu esse valor e, não obstante, estaria arcando injustamente com os encargos legais sobre ele incidentes, ainda que por curto período. A maneira adequada de se proceder consiste em abater o mencionado saldo dos últimos depósitos feitos pelo FNAS na conta do PBF. Reitero que a alteração é benéfica ao responsável.
22.	A respeito da situação do prefeito sucessor, concordo com as propostas de exclusão da sua responsabilidade. De fato, não é apropriado exigir do sucessor a prestação de contas de recursos que não geriu quando se verifica a ocorrência de despesas de difícil vinculação com as ações propostas e aprovadas, que também encontram limites de objetos de aplicação na regulamentação. Competiria ao prefeito gestor, antes de tudo, esclarecer a compatibilidade das despesas com as atividades sociais passíveis de custeio pela União.
23.	Além do mais, tenho como crível a afirmação do sucessor de que não dispunha de provas da boa gestão dos recursos pelo mandatário anterior, que por isso acabou sendo acusado de improbidade administrativa por meio da pertinente ação judicial.
24.	Enfim, quanto à arguição de prescrição, considero desnecessárias outras anotações em cima da suficiente análise feita pela Secex/TCE, que descartou a presença de obstáculos à condenação em débito e de multa, no caso, relativamente ao ex-prefeito Jeremias Raimundo Venâncio.
	Diante do exposto, voto para que o Tribunal adote o acórdão que submeto a este Colegiado.
TCU, Sala das Sessões Ministro Luciano Brandão Alves de Souza, em 20 de abril de 2020.
Ministro VITAL DO RÊGO 
Relator